臺北高等行政法院判決
　　　　　　　　　　　　　　　　　　 93年度訴字第02363號
　　　　　　　　　　　　　　　.
原　　　告　倚天資訊股份有限公司
代　表　人　甲○○
訴訟代理人　丁○○
　　　　　　丙○○
被　　　告　經濟部智慧財產局
代　表　人　蔡練生（局長）住同上
訴訟代理人　戊○○
參　加　人　乙○○
上列當事人間因發明專利舉發事件，原告不服經濟部中華民國93
年5月14日經訴字第09306218620號訴願決定，提起行政訴訟。本
院判決如下：
    主  文
原告之訴駁回。
訴訟費用由原告負擔。
    事  實
壹、事實概要：
    緣原告倚天資訊股份有限公司前於民國（下同）86年3月4日
    以「一種網際網路即時廣播系統」向前經濟部中央標準局（
    88年1月26日改制為被告經濟部智慧財產局）申請發明專利
    ，經被告編為第00000000號審查，准予專利，並於公告期滿
    後，發給發明第089607號專利證書（下稱系爭專利）。嗣參
    加人乙○○以其有違核准時專利法第20條第1項第1款及第2
    項之規定，不符發明專利要件，對之提起舉發，案經被告審
    查，於92年9月17日以（92）智專三(二)04060字第0922093779
    0號專利舉發審定書為「舉發成立，應撤銷專利權」之處分
    。原告不服，提起訴願，旋遭駁回，遂向本院提起行政訴訟
    。
貳、兩造聲明：
一、原告聲明求為判決：
(一)、訴願決定及原處分均撤銷。
(二)、訴訟費用由被告負擔。
二、被告聲明求為判決：
(一)、駁回原告之訴。
(二)、訴訟費用由原告負擔。
參、兩造之爭點：
一、原告主張之理由：
(一)、參加人所舉舉發附件二及三為西元1989年2月21日公告之美
    國專利第0000000號案（下稱引證一）及其部分中譯本，舉
    發附件四及五為西元1995年10月10日公告之美國第0000000
    號專利案（下稱引證二）及其部分中譯本，舉發附件六及七
    為西元1990年1月23日公告之美國第0000000號專利案（下稱
    引證三）及其部分中譯本，舉發附件八及九係西元1986年11
    月4日公告之美國第0000000號專利案（下稱引證四）及其部
    分中譯本，舉發附件十為系爭專利與各舉發證據分析比較表
    。本件被告根本未針對系爭專利之附屬項與相關證據進行比
    對或討論，便草率判定系爭專利之請求項（包括獨立項請求
    項與附屬項請求項）完全不具進步性。
１、參照參加人所提出之「舉發理由書」，其中從頭到尾祇有質
    疑系爭專利獨立項之「新穎性」與「進步性」，而完全未質
    疑系爭專利附屬項「新穎性」與「進步性」。參加人舉發理
    由書第(一)項，主要認為引證一之部份元件係相當於系爭專利
    獨立項第1項和第2項之資訊源、資料收集處理裝置、用戶端
    資訊接收裝置、以及多點傳送裝置；第(二)項中，則認為引證
    二部份元件相當於系爭專利獨立項第1項和第2項之資料收集
    處理裝置、多點傳送裝置、以及用戶端資訊接收裝置；至於
    第(三)項中，則認為引證三揭露系爭專利獨立項第1項和第2項
    中未被上述引證一或引證二揭露之細項部份「使用者認證裝
    置」；第(四)項中，則認為引證四揭露系爭專利獨立項第1項
    和第2項中未被上述引證一或引證二揭露之細項部份。縱觀
    整份「舉發理由書」，從頭到尾都在討論系爭專利之獨立項
    ，甚至根本未出現「附屬項」3個字。由此可明顯看出，參
    加人根本完全未質疑系爭專利附屬項之「新穎性」與「進步
    性」。特別是，參加人在舉發附件十中尚不厭其煩以圖表方
    示來比對系爭專利獨立項第1項、第17項與引證一至引證四
    之類同處，完全沒比對附屬項。
２、再參照審查委員提供之「專利舉發審定書」，其內容實際上
    祇是將參加人之「舉發理由書」加以濃縮精簡而已。基本上
    ，其第(二)項所描述者即為系爭專利獨立項第1項內容；第(三)
    項指明「舉發理由書」證據附件皆具有效證據力；第(四)項實
    際上祇是將上述「舉發理由書」中第(一)項內容稍加濃縮精簡
    ；同樣，祇要將「專利舉發審定書」與「舉發理由書」稍加
    比對，不難看出接下來第(五)項至第(七)項便是將「舉發理由書
    」中第(二)項至第(四)項內容濃縮精簡而已。換言之，整份「舉
    發理由書」中，從頭到尾未對系爭專利「附屬項」進行比對
    或討論，惟審查委員卻緊接著在第(八)項中，便遽下定論「系
    爭專利各獨立項及各附屬項所運用之技術手段實質上仍係證
    據一至四中上述相關者之單純組合，顯係可輕易完成者，不
    具進步性。」特別是，依照專利審查基準「第2章專利要件
    」、「第4節進步性」之「五、審查應注意的事項」中第(二)
    點述及：獨立項之發明具有進步性者，其附屬項當然具有進
    步性。且不得因獨立項之發明不具有進步性，而對其附屬項
    與逕予核駁，因其附屬項仍須依進步性之審查基準，作進一
    步客觀研判。因此，便在完全沒有比對或討論系爭專利「附
    屬項」可專利性情形下，被告明顯已造成審查程序上輕忽與
    瑕疵，且嚴重剝奪原告應該合理擁有之專利權利。
(二)、由於舉發審查過程涉及專利所有人其專利權存歿，審查機關
    在審理過程中更應該維持中立超然立場，並以審慎客觀角度
    衡量舉發理由是否合理，證據是否真實且未加扭曲。惟在系
    爭專利審理過程中，審查委員顯然並未週詳審視參加人所提
    供之證據資料是否確實如其所述情形，便直接全盤套用參加
    人所提供舉發理由，逕行判定舉發成立，完全罔顧原告應有
    專利權利。綜觀整份舉發理由書可輕易看出，參加人翻譯引
    證一與引證二英文段落時，有諸多誤繆與扭曲情事。其中，
    引證一原始之圖1，清楚標示元件104為COMMUNICATION NODE
    ，但參加人在翻譯過程中，為與系爭專利元件湊合，硬是把
    元件104翻譯成通訊機構104。接著被告又把通訊機構104泛
    指成是一種通訊裝置，拿來與系爭專利元件做比對。此種將
    「電話線」強加解釋成「電話機」，再拿來與系爭專利元件
    進行比對之情形，難以令原告心服。參加人或許囿於其立場
    ，在翻譯相關引證案時，不免會對其內容做擴張性衍生或扭
    曲，惟被告理應查清相關陳述真偽，以便給系爭專利一公平
    合理之判定。特別為釐清相關引證案與系爭專利差異，原告
    在「訴願理由書」中，特別針對參加人所提供幾個具有明顯
    爭議之段落重新翻譯，冀望相關單位能明察秋毫。在採用錯
    誤翻譯證據資料對系爭專利進行舉發比對，勢必造成諸多誤
    判。是以，原告才會針對「舉發理由書」中幾個具有明顯爭
    議段落進行修繕，冀望能有效釐清被告在「舉發審定書」所
    作錯誤判定。但事實上，從「訴願答辯書」與「訴願決定書
    」內容，可輕易發現在整個審理過程中，不論是被告或是訴
    願委員會，皆有意無意迴避「舉發證據翻譯錯誤」之問題，
    亦完全未就原告在「訴願理由書」中重新翻譯後正確之舉發
    證據提出論斷。特別強調，若對引證案進行正確翻譯與解讀
    ，而非像「舉發理由書」中魚目混珠解釋，事實上不難看出
    系爭專利與引證案間之區隔可謂壁壘分明。
(三)、首先，引證一主要為一種「『多點投射』資料分配系統與方
    法」，亦即為一種「一對多的單向廣播系統與方法」。而此
    種「多點投射」系統事實上便是系爭專利先前技術所記載之
    情形，亦即系爭專利原本就是要用來解決此種既有「多點投
    射」單向廣播系統所遭遇之問題。相較之下，引證一與系爭
    專利兩者基礎系統架構完全不同。引證一中通訊節點104（
    COMMUNICATION NODE）祇能「單向」傳送封包資料給接收機
    構A-D（RECEIVER MEANS）。相反的，系爭專利係採用傳統
    網際網路之架構（非多點投射系統），因此所設置多點傳送
    裝置210（transmitter）能「雙向」傳送封包資料給接收裝
    置220，或是接收此接收裝置220之漏失資訊訊號。其詳細比
    對如下：
１、引證一無論在發明名稱與說明書發明領域中特別強調該案係
    為「多點投射」系統，參閱引證一第10頁第1列第6-7行，
    The present invention relates to a Multicast Data
    Distribution System（MDDS）．．．，而於說明書內亦特
    別說明此多點投射特點就在於為一對多之單向廣播，參附件
    一中譯本第3段、第1段。再參閱附件三中證據一圖1以及附
    件中譯本第4段、第9段、第11段英對照說明中，其中特別說
    明圖1虛線中，箭頭為資料流向，表示連線狀態為單向或雙
    向。可知資料源機構100（DATA SOURCE MEANS）在收集多個
    資料收集機構98,99（DATA COLLECTION MEANS）之資料產生
    封包後經由一對多的通訊節點104（COMMUNICATION NODE）
    「單向」傳送至多個接收機構A-D（RECEIVER MEANS）。而
    引證一資料源機構係透過通訊節點傳送資料給接收端，而非
    審查員審定書中泛指之通訊裝置（亦前述引證一之中譯本之
    圖1中通訊機構翻譯有所誤繆），本領域技術人員皆知所謂
    通訊節點只是網路間之連接器，參閱附件一中譯本第9段中
    英對照說明，引證一中亦特別以區○○路為例，則通訊節點
    104為區○○路內的閘道裝置（gateway injector means）
    ，用以連接網路102與110-114。故，引證一資料收集機構
    100必須藉由一對多的通訊節點104才得以「單向」傳送資訊
    給多個接收機構A-D。
２、參閱系爭專利之說明書圖1及發明背景中，已說明「多點投
    射」系統雖可達到一點廣播多點接收之功效，然此「多點投
    射」（multicast）系統亦存在有許多缺失。參系爭專利說
    明書5-2發明背景及5-3發明目的可知，系爭專利發明目的正
    是為解決此單點廣播多點接收的多點投射（multicast）之
    系統必須搭配多點投射路由器而造成費用成本提高之缺失，
    解決多點投射系統中無法進行使用者認證之缺失，以及傳統
    技術中無法針對使用者需求提供不同資訊內容服務之缺失。
    係系爭專利為解決前述「多點投射」系統中必須搭配一對多
    的單向通訊節點而造成成本昂貴之缺失，系爭專利係採用傳
    統網際網路架構（非多點投射系統），並設置多點傳送裝置
    210（transmitter），此多點傳送裝置210當接收一使用者
    認證裝置230指派後，除傳送封包資料給接收裝置220外，亦
    可接收此接收裝置220漏失資訊訊號。故，系爭專利係利用
    傳統網際網路架構（非多點投射系統）建立多點傳送裝置
    210與接收裝置220間雙向通訊。由前述可知，引證一根本就
    屬於系爭專利發明背景中所述知習知技術，系爭專利係於傳
    統網路架構（非多點投射系統）下利用設置多點傳送裝置與
    接收裝置建立雙向連線，完成傳送資料以及回補之功效，且
    利用認證裝置達成對用戶實施認證，以及對具有不同資訊需
    求不同使用者做個別種類資訊傳遞之功效，以解決多點投射
    系統（如引證一）多項缺失。
３、其次，系爭專利與引證一兩者回補機制、技術手段不同。由
    於引證一為單向「多點投射」系統，其資料源機構100祇能
    單向廣播資訊給接收機構A-D，因此必須另外設置一個回補
    機構120（RECOVERY MEANS），用以在資料源機構100及接收
    機構A-D間建立雙向連線。相反的，由於系爭專利多點傳送
    裝置與接收裝置間建立者係為雙向通訊，故根本不需要引證
    一之回補機構，便可直接進行回補動作。詳細比對如下：
(1)、由於引證一係為「多點投射」系統，資料源機構100係為單
    向廣播資訊給接收機構A-D，因此，其必須仰賴設置另一回
    補機構120（RECOVERY MEANS），此回補機構必須另外與資
    料源機構100及接收機構A-D建立雙向連線。參閱附件三中附
    件中譯本第11段中英對照說明，引證一特別說明要設置回補
    機構原因就是因為接收器A-D只能直接接收從此資料源機構
    100資訊，而不能直接與該資料源機構100通訊而請求回補。
    其中，此回補機構120係一直監視資料通訊網路102,104,110
    -114，並將資料封包儲存於伺服器記憶裝置124（SERVER
    MEMORY MEANS）中，當接收機構A-D利用失誤偵測機構檢視
    所接收到之封包序號，並將遺失之封包序號訊息傳送給回補
    機構120，回補機構120搜尋儲存於記憶裝置124內之資料，
    並回補給發出回補訊息之接收機構，然若記憶裝置124內不
    存在該遺失資料（可能是因為回補機構也漏失該封包或者因
    記憶裝置儲存空間不夠），則回補機構120藉由其所包含請
    求機構122（REQUEST MEANS）發出回補請求給其他接收機構
    ，若某接收機構具有該被請求回補之資料，則該接收機構將
    該資料傳送該回補機構120，再由回補機構120傳送給發出回
    補訊息之接收機構，否則係發送回補請求給資料源機構100
    以完成回補。
(2)、反觀本案，雖系爭專利亦是採用接收裝置220本身檢查資料
    是否有漏失，但是若有漏失資料，則是由接收裝置220直接
    傳送漏失資訊訊號給多點傳送裝置110，再由多點傳送裝置
    110直接將所漏失之資料封包傳送給發出訊息之接收裝置220
    。相較於引證一需透過另一回補機構120完全不同。由於系
    爭專利多點傳送裝置與接收裝置間建立者係為雙向通訊，故
    根本不具有也不需要該引證一之回補機構。且系爭專利回補
    機制相較於引證一更是簡化許多。由前述可知，系爭專利雖
    與該引證一同樣具有回補功效，然所採用技術手段完全不同
    ，系爭專利根本無須透過引證一回補機構來進行回補功能。
４、再者，引證一中實際上並無可對應於系爭專利上述專利特徵
    中之使用者認證裝置。按，系爭專利在網際網路上可以對用
    戶實施認證，以及對具有不同資訊需求之不同使用者做個別
    種類之資訊傳遞，係提供不同資訊內容之服務，使得每個使
    用者都可以自由選擇不同資訊內容，讓提供資訊之資訊源更
    有彈性，並可避免傳輸用戶不需要資訊，以節省傳輸資訊所
    需之頻寬、及增加所能容納之用戶數目，以在有限頻寬下，
    提供最多使用者服務及發揮硬體之最大效益者。此為系爭案
    之重要特徵。更者，系爭專利之使用者認證裝置，係用以對
    使用者進行認證以確認使用者身分，而且使得在一些有價資
    訊傳播上，可以更具有隱密性及安全性，並且對多點傳送器
    負載及位置做排序，及在硬體負載調配均勻上會有更好效果
    ，以使每個多點傳送器有更均勻之負載。綜上所述，系爭專
    利與引證一具有前述差異之主因就在於所採用基礎系統架構
    不同所致，系爭專利正是要改善引證一所具有之缺失，完全
    捨棄引證一所採用「多點投射」系統，思及改良而發明，系
    爭專利所採之技術內容在引證一中並未有所充分揭露，不具
    有上述說明所達成之功效，且完全無法由引證一教導而得知
    ，因此，引證一不足以證明系爭專利不具進步性。
(四)、關於引證二所提出之系統及方法，為「可再傳送一『多點投
    射』信號之點對多點通訊網路」。同樣地，引證二與系爭專
    利存在許多相異點：
１、首先，引證二與系爭專利所採用之回補技術手段完全不同。
    引證二係利用標頭產生裝置產生每個封包資料所對應之標頭
    ，接收裝置於接收完成後皆必須回傳所接收到資訊之標頭，
    而由傳送端進行判斷資料漏失與否。相反的，系爭專利則是
    利用資訊收集處理器所產生資料種類序號，係於接收裝置端
    自行判斷是否有資料漏失。其詳細比對如下：
(1)、該引證二係為解決傳統一對多通訊網路傳送「多點投射」訊
    號可能產生之漏收問題。參閱引證二圖1、圖2以及附件中譯
    本第5段至第11段，其傳送端21係包括產生資料之資料源27
    ，該資料經由標頭產生器後至一傳送控制單元29，藉由通訊
    通道25以「多點投射」訊號之方式傳送。另外具有可儲存資
    料之傳送資料記憶體31，以及傳送標頭記憶體39。而每一個
    接收端23係包含有接收控制單元33，用以接收藉由通訊通道
    25所傳遞之前述「多點投射」訊號，將所接收之資料儲存於
    接收資料記憶體35中，並將封包內標頭儲存於接收標頭記憶
    體41。再者，接收端23利用通訊通道25傳送儲存於接收標頭
    記憶體41內的標頭資料給傳送控制單元29，傳送控制單元29
    在與儲存於傳送標頭記憶體39內之標頭資料進行比對，若有
    遺漏，則傳送控制單元29藉由通訊通道25回傳給該遺漏封包
    之接收端23。
(2)、亦即，引證二係利用標頭產生器使資料封包內含有該資料所
    相對應之標頭，並將其接收標頭儲存於標頭記憶體內，而接
    收端係解讀該所接收到之封包資料後，將所接收到資訊之標
    頭回傳給傳送端，由傳送端比對儲存於標頭記憶體之接收標
    頭以及由接收端所回傳之標頭是否相同，以判斷在資訊之傳
    送上是否有漏失，若有則回補該資訊給接收端。
２、參閱系爭專利說明書第12頁第2段至第13頁第2段、第15頁第
    2段、圖2、以及圖4A-4B，系爭專利則是藉由資訊收集處理
    器200將資料源103-106所傳送之每個資料封包內加入資料種
    類編號，該資料種類編號首先係依據資料來源產生相對應該
    資料源103-106之資料種類編號w-z，同時利用每個資料源
    103-106傳送封包給資訊收集處理器200，並會在封包內產生
    封包連續序號，及在於其資料種類編號後加入序號，例如資
    訊源103之所傳送第1個封包資料種類編號為W1，而第2個封
    包則為W2，以此類推。則當多點傳送裝置210接收到該資訊
    收集處理器200之資料封包時，將產生一個儲存位置之目錄
    （index）450,以記錄每個資料種類編號所對應資料封包之
    儲存位置。接收裝置220當接收到多點傳送裝置210所傳送之
    資料封包，係檢查此種類編號內序號部分是否連續，若不連
    續則代表漏失，則接收裝置220將此漏失封包之資料種類編
    號傳回給多點傳送裝置210，多點傳送裝置210再依據目錄（
    index）450於記憶體中找出該資料封包，並回補給該接收裝
    置220。
３、系爭專利回補手段相較於引證二具有以下優點：由於係於接
    收裝置端判斷資料漏失，若有遺漏才需與多點傳送裝置連線
    進行回補，而引證二則是無論接收裝置是否有遺漏，皆須與
    傳送控制單元進行連線，佔用通訊通道之頻寬，且因由傳送
    控制單元進行判斷是否有遺漏，無疑增加傳送控制單元之負
    載。其次，引證二完全未揭露亦無任何可對應於系爭專利「
    每個使用者都可以自由選擇不同的資訊內容」、以及「在網
    際網路上可以對用戶實施高度隱密性及安全性的認證方法及
    裝置」等重要特徵之相關描述。因此，在與引證二相較之下
    ，系爭專利具有減輕傳送端以及傳輸頻寬負載之優點，無疑
    其廣播即時性必優於引證二。再者，系爭專利具有使得每個
    使用者都可自由地選擇不同資訊內容，讓提供資訊之資訊源
    更有彈性，並可避免傳輸用戶不需要之資訊，以節省傳輸資
    訊所需之頻寬、及增加所能容納之用戶數目，以在有限頻寬
    下，提供最多使用者服務及發揮硬體之最大效益者。而依專
    利審查基準有關進步性審查之描述中，所謂「輕易完成」，
    係指不能超越熟習該項技術者所可預期技術上之一般發展，
    且單單可由先行技術推論而完成者。亦即，申請專利之發明
    具有突出技術特徵或顯然進步時，即認為超越熟習該項技術
    者所可預期之技術上一般發展，而非所能輕易完成者。可見
    ，引證二實不足以証明系爭專利不具進步性。
(五)、關於引證三所提出之資料網路，此與系爭專利係針對用戶端
    資訊接收裝置提供認證資料至一使用者認證裝置進行認證比
    對，經比對無誤後，使用者認證裝置另會依據最後一次更新
    過之多點傳送裝置之負載與位址對應表做選擇，藉以選擇負
    載狀況適合之多點傳送裝置進行資訊傳遞所運用手段及方式
    完全不同；且引證三亦未揭露系爭專利多點傳送裝置傳遞資
    訊與回補漏失資料時所運用技術及手段，以及「每個使用者
    都可以自由選擇不同的資訊內容」等重要特徵；因此，相較
    之下，引證三並不具有與系爭專利上述專利特徵相同之技術
    內容，且不具有上述特徵相對所能達成之功效，故，引證三
    同樣不足以作為證明系爭專利缺乏進步性之證據。倘若僅以
    「證據三專利的實施例中有提及到認證的方式，也不論兩者
    的技術特徵並不相同，即斷言系爭案沒有進步性」，此種觀
    念與見解實難以令人接受，如此將使社會大眾研發以不同技
    術手段達到同一發明目的之意願大大降低，故進步性之判斷
    不可輕率為之，必須有明確技術手段揭露之證據方可使社會
    大眾信服。
(六)、關於引證四之內容；反觀，系爭專利係當使用者身份確認無
    誤後，需經過使用者認證裝置依據最後一次更新過之多點傳
    送器之「負載」及「位址對應表」做選擇，在所有多點傳送
    裝置中，挑選出負載狀況適當之作為資料傳遞，兩者相比較
    之，其專利技術內容大不相同；且該引證四亦未揭露系爭專
    利多點傳送裝置傳遞資訊及回補漏失資料時所運用技術及手
    段，以及「每個使用者都可以自由選擇不同的資訊內容」等
    重要特徵；因此，引證四不足以証明系爭專利不具進步性。
(七)、再者，被告以為系爭專利所運用之技術手段實質上仍係引證
    一至四中上述相關者之單純組合，顯係可輕易完成者。惟依
    被告所編定「專利審查基準彙編」中有述及：「以先前技術
    之片斷部分相互組合，而判斷發明是否能輕易完成時，應考
    慮發明是否具有『突出的技術特徵』或『顯然的進步』」，
    又「組合二件或二件以上之文獻內容後，與申請專利發明之
    必要的技術內容，在本質上無法相切合時，則此等文獻之組
    合，通常視為非能輕易完成。」更者，原告特別強調，依專
    利審查基準，進步性之審查應確實依據引證資料所載之技術
    或知識，針對發明之技術內容，綜合發明之「目的」、「功
    效」，研判其是否克服選擇或結合之困難度，而獲得突出之
    技術特徵或顯然進步，加以判斷。然，由前述理由可知，引
    證一及二分別提出兩種不同回補方式，而系爭專利雖然亦具
    有回補之功效，然所採用之技術手段與該兩案孑然不同，且
    系爭專利相較於引證一及二之回補方式更具優點，具有顯然
    進步。再者，引證三及四所揭露之技術亦與系爭專利使用者
    認證裝置完全不同，且無法藉由結合該兩證據內容推導出系
    爭專利使用者認證裝置之技術內容及其所達成之功效。因而
    在引證一至四皆未揭露與系爭專利重要特徵技術內容情況下
    ，如何得以單純組合該4件證據可輕易完成系爭專利之技術
    ？若被告只是單純因引證一及二揭露有回補之「概念」，引
    證三揭露有認證之「概念」以及引證四揭露有分配負載之「
    概念」，則就認定系爭專利不具進步性，明顯有違專利審查
    基準，實無法令原告接受，被告之判定根本是屬於「後見之
    明」。且專利審查基準亦載明「組合所需之文獻為不同的文
    獻者，其數量愈多，通常視為非能輕易完成。」而在引用證
    據達4件之多情況下，孰能謂系爭專利為輕易完成？
(八)、綜上，被告在對系爭專利進行「舉發程序」審理時，顯然沒
    有根據「專利法」、「專利法施行細則」與「專利審查基準
    」之規範進行審理。首先，被告在完全未對系爭專利附屬項
    進行審核，便直接斷定系爭專利獨立項與附屬項附不具有進
    步性；其次，被告在證據資料對待上，係直接全盤採用，完
    全漠視翻譯後之證據資料具有錯誤、扭曲情事，而逕以翻譯
    錯誤之元件，與系爭專利進行比對；更者，顯然亦未按「專
    利審查基準」中審理依據，衡量系爭專利之「進步性」，完
    全忽略系爭專利與引證案間技術上之差異。據此，原處分顯
    然有違法之嫌，舉發決定及訴願決定遞予維持亦有未合。另
    ，系爭專利為一資料傳輸，主要功能在於能依據用戶各種不
    同需求提供不同資料，而一般習知技術則是會發送各式各樣
    之資料，並不會區分資料之類別，而系爭專利就是經由使用
    者認證裝置，來傳輸其所需要之資料，故原告認為系爭專利
    具有進步性。系爭專利與引證一比較，系爭案為多點傳送裝
    置，一對一雙向傳送，可接收接收裝置漏失資訊之訊號，使
    用者認證裝置，而引證一則只是通訊節點，一對多的單向傳
    送，須由偵測機構判斷漏接資料，無使用者認證裝置。系爭
    案與引證二比較，附件四第1圖主要是解決資料是否漏失之
    方法，系爭案是由接收裝置直接判斷序號是否連續，而引證
    二則是由傳送端比對標頭判斷資料是否流失。系爭案與引證
    三比較，主要提到認證方式，系爭專利每個使用者可自由選
    擇不同之資料內容，由接收端提供認證資料到發送端比對，
    引證三則必須發送者及接收者分別登入系統進行認證。系爭
    案與引證四比較，系爭案使用者可自由選擇不同資訊內容，
    而引證四則是使用者無法自由選擇不同資訊內容，原告認為
    引證證據所提出之目的是與系爭專利相同，惟技術手段不同
    ，又系爭專利是經由原件組合，所以不能僅就單一個別原件
    來認定系爭專利不具進步性。
二、被告主張之理由：
(一)、原告主張被告未根據專利法、專利法施行細則、專利審查基
    準等規範進行審理云云並非事實，原處分已參酌兩造之說詞
    以及比對系爭專利實質技術內容與各證據，而進行分析比較
    。
(二)、查引證一中之接收端可藉由一失誤偵測機構來判斷其接收之
    資料是否失誤，若是，則向一回補機構提出請求，藉此再傳
    送所請求回補之資料封包。系爭專利對應之技術內容是接收
    端檢查漏接之封包，以作為重送資料之依據，並未述明上述
    漏接之封包之訊息是如何由接收端告知傳送裝置使其可重送
    該漏接之資料者。相對之下，引證一之技術是自動地失誤偵
    測及回補請求；反而比系爭專利各獨立項中之不明確之界定
    更為具體明確而可實施，而兩者最終可達成之功效實質相同
    。引證二已揭示其中之通訊網路系統可與接收站對所傳送之
    特定順序之封包標頭資料進行接收或失誤之確認，使用者可
    據以自由選擇不同之資料內容。引證三已揭示其封包通訊網
    路服務系統會先進行對用戶所登入之資料封包之進行認證（
    即先對使用者進行認證），故對使用者實施認證係一已習知
    之技術手法，為易於思及者。引證四揭示以一佇列選擇器，
    將輪入之資料依據路由標截訊號內之位址，調整分配到相關
    之輸出埠之佇列其中之一，並以一負荷平衡迴路管理器監控
    儲存及遞送到每一佇列中之資料封包數量，並調整以產生新
    的路由標籤訊號，藉此以重新分配上述輸出埠之負荷。
(三)、綜上所述，系爭專利為引證一至引證四之資料收集處理裝置
    、用戶端資訊接收裝置、使用者認證裝置、多點傳送裝置所
    單純組合而成，屬熟習該項技術者運用既有之技術或知識所
    能輕易完成，自不具進步性。另被告認為系爭專利專利範圍
    過大，引證一圖9，引證四附件八之圖1揭露了多點傳送裝置
    及認證裝置，引證一第13頁將時間序列揭露，被告認為引證
    案皆已揭露系爭專利技術特徵功能目的，被告原處分並無違
    法，原告之訴應予駁回。
    理  由
一、按凡利用自然法則之技術思想之高度創作，而可供產業上利
    用者，固得依系爭專利核准時專利法第19條暨第20條第1項
    前段之規定申請取得發明專利。惟其發明如「係運用申請前
    既有之技術或知識，而為熟習該項技術者所能輕易完成時」
    ，仍不得依法申請取得發明專利，復為同法第20條第2項所
    明定。
二、本件系爭第00000000號「一種網際網路即時廣播系統」發明
    專利案，其主要之技術內容係提供一種網際網路（internet
    ）上的即時（realtime）廣播裝置及方法，該裝置及方法至
    少包含：一資料收集處理裝置，係用於收集及處理所有與該
    資料收集處理裝置連線的資訊源所傳送的複數個封包，該資
    料收集處理裝置包含一記憶體；一用戶端資訊接收裝置，係
    用於送出使用者資訊以進行使用者身分確認，並接收使用者
    所欲接收的複數個資訊源所傳送的封包，並檢查漏接的封包
    ，以作為重送資料的依據；一使用者認證裝置，係用於核對
    使用者身分是否正確，若正確則將使用者所欲接收的資訊源
    之種類做處理，並選擇負載量最低的訊號源作為該用戶端資
    訊接收裝置的資訊來源，並將資訊來源之網路住址告知傳送
    到該用戶端資訊接收裝置；以及一多點傳送裝置，係用於接
    收該資料收集處理裝置所輸出的資訊，然後將使用者所需的
    資訊傳送到該用戶端資訊接收裝置，並重送該用戶端資訊接
    收裝置漏接的資料，除此之外並將該多點傳送裝置的負載量
    和住址送到該使用者認證裝置，以作為該使用者認證裝置提
    供使用者資訊來源的裝置時之判斷依據，而且該多點傳送裝
    置所輸出的訊號包含複數個時間序號。
三、參加人所舉舉發附件二及三為西元1989年2月21日公告之美
    國專利第0000000號案（即引證一）及其部分中譯本。舉發
    附件四及五為西元1995年10月10日公告之美國第0000000號
    專利案（下稱引證二）及其部分中譯本。舉發附件六及七為
    西元1990年1月23日公告之美國第0000000號專利案（即引證
    三）及其部分中譯本。舉發附件八及九係西元1986年11月4
    日公告之美國第0000000號專利案（即引證四）及其部分中
    譯本。至於參加人所提舉發附件十僅係參加人所整理之系爭
    專利與各舉發證據分析比較表，僅係異議理由之彙整，並非
    異議證據，先此敘明。
四、被告以：引證一為「多點投射資料分配系統與方法」，其已
    揭示由一資料源機構收集多個資料收集機構之資料並產生包
    含對應之順序碼及資訊欄位之資料封包，經由一通訊裝置和
    網路傳送至多個遠端之接收端，且其特別地具有數個通訊目
    標，可用以提供所選擇之資料至所選擇之接收端，後者可藉
    由一失誤偵測機構來判斷接收是否失誤，以便向一回補機構
    提出請求，藉此而再傳送所請求回補之資料封包；引證二為
    「可再傳送一多點投射信號之點對多點通訊網路」其已揭示
    將來自資訊源之資訊經由一例如包含序列項目碼之封包標項
    產生器、資料記憶體及封包標頭記憶體處理後，再由一傳送
    控制單元根據一通訊協定順序以多點傳送至多數個接收端，
    並可與接收站對所傳送之特定順序之封包標頭資料進行接收
    或失誤之確認，再重新傳送該接收失誤之該接收站；引證三
    為「封包通訊網路服務之終端用戶之認證」，其已揭示該系
    統會先進行對用戶所登入之登入資料封包之認證，並在資訊
    源表及路由表中分別記錄與資訊源及目的地相關之使用者，
    組群及連接埠之資料，之後再進行對應之資訊源與使用者間
    傳送資料封包；引證四為「封包交換節點之負荷平衡」，其
    已揭示以一佇列選擇器將輸入之資料依據包含在路由標籤訊
    號中之位址，調整分配到相關之輸出埠之佇列其中之一，並
    以一負荷平衡迴路管理器監控上述儲存在及遞送到每一佇列
    中之資料封包數量，並調整以產生新的路由標籤訊號，藉此
    以重新分配上述輸出埠之負荷。分別相對於引證一至引證四
    而言，系爭專利仍具有新穎性；但相對於上述引證一至引證
    四中相關技術之組合而言，系爭專利各獨立項及各附屬項所
    運用之技術手段實質上仍係引證一至四中上述相關者之單純
    組合，顯係習於此藝者可輕易完成者，不具進步性，乃為「
    舉發成立，應不予專利」之處分。
五、原告不服，循序提起本件行政訴訟，主張：引證一的資料收
    集機構必須藉由一對多的通訊節點才得以「單向」傳送資訊
    給多個接收機構，系爭專利採用傳統網際網路架構（非多點
    投射系統）建立多點傳送裝置與接收裝置的雙向通訊，二者
    基礎系統架構、回補機制與技術手段均不相同；引證二係利
    用標頭產生裝置產生每個封包資料所對應的標頭，接收裝置
    於接收完成後皆必須回傳所接收到資訊的標頭，而由傳送端
    進行判斷資料漏失與否。而系爭案則是利用資訊收集處理器
    所產生的資料種類序號，係於接收裝置端自行判斷是否有資
    料漏失，相較之下系爭案具有減輕傳送端以及傳輸頻寬負載
    的優點，二者之回補裝置、技術手段均不相同；引證三之認
    證方式主要使目的地使用者及資訊源使用者分別經由一登入
    資料封包登入一系統後，並將認證資料分別記錄於路由表及
    資訊源表後，而在傳送資料封包前在分別至路由表及資訊源
    表中進行身份確認後，方才傳送資料封包至指定目的地連接
    埠，此與系爭案針對用戶端資訊接收裝置提供認證資料至一
    使用者認證裝置，進行認證比對無誤後，使用者認證裝置會
    依據最後一次更新過的多點傳送裝置之負載與位址對應表做
    選擇，藉以選擇負載狀況適合的多點傳送裝置進行資訊傳遞
    所運用的手段及方式完全不同；引證四主要揭露佇列選擇器
    與負載平衡迴路的相關技術，藉由一負載平衡迴路管理器進
    行管理，監控儲存在每個佇列中的「資料封包數量」，以達
    到重新分配輸出埠的負載，系爭案係當使用者身份確認無誤
    後，需經過使用者認證裝置依據最後一次更新過的多點傳送
    器之「負載」及「位址對應表」做選擇，在所有的多點傳送
    裝置中，挑選出負載狀況適當的作為資料傳遞。綜上所述，
    引證一至四均未揭漏系爭案「每個使用者都可以自由選擇不
    同資訊內容」重要特徵，所以系爭專利之獨立項（第一、二
    項）所揭露的技術無法由引證一至四組合而得，系爭專利自
    具備新穎性及進步性，且在引用證據達至4件情況下，系爭
    專利相較於習用技術確可獲致較佳資訊封包傳輸效果，並發
    揮硬體最大效益，及可針對具有不同資訊需求之不同使用者
    做個別種類資訊傳遞，足見，系爭專利確切符合進步性專利
    要件，原處分應予撤銷云云。
六、本院判斷如下：
(一)、經查，系爭專利之技術內容雖與各別之引證一至四均不相同
    ，亦即單獨比對系爭專利與各個證據，系爭專利仍具有差異
    存在，系爭案應具新穎性，合先敘明。
(二)、原告主張：引證一的資料收集機構必須藉由一對多的通訊節
    點才得以「單向」傳送資訊給多個接收機構，系爭專利採用
    傳統網際網路架構（非多點投射系統）建立多點傳送裝置與
    接收裝置的雙向通訊，二者基礎系統架構、回補機制與技術
    手段均不相同云云，引證一已揭示由一資料源機構收集多個
    資料收集機構之資料並產生包含對應之順序碼及資訊欄位之
    資料封包，經由一通訊裝置和網路傳送至多個遠端之接收端
    ，且其特別地具有數個通訊目標，可用以提供所選擇之資料
    至所選擇之接收端，後者可藉由一失誤偵測機構來判斷接收
    是否失誤，以便向一回補機構提出請求，藉此而再傳送所請
    求回補之資料封包。則引證一中之接收端可藉由一失誤偵測
    機構來判斷其接收之資料是否失誤，若是，則向一回補機構
    提出請求，藉此再傳送所請求回補之資料封包。系爭專利對
    應之技術內容是接收端檢查漏接之封包，以作為重送資料之
    依據，並未述明上述漏接之封包之訊息是如何由接收端告知
    傳送裝置使其可重送該漏接之資料者。相較之下，引證一之
    技術是自動地失誤偵測及回補請求；比系爭專利各獨立項中
    之不明確之界定更為具體明確而可實施，而兩者最終可達成
    之功效實質上仍是相同者，系爭案所採之採用傳統網際網路
    架構，所建立多點傳送裝置與接收裝置的雙向通訊，並無任
    何功效之增進。原告主張，並非可採。
(二)、再查，引證二為「可再傳送一『多點投射』信號之點對多點
    通訊網路」其揭示「將資料以多點傳送至多數個接收端之方
    式，且可由傳送控制單元執行與接收和核對來自接收站的回
    覆訊號，以判斷接收站是否具有接收失誤的資料並進行重送
    。其業已揭示其中之通訊網路系統可與接收站對所傳送之特
    定順序之封包標頭資料進行接收或失誤之確認，使用者可據
    以自由選擇不同之資料內容。蓋核對與判斷功能雖是由傳送
    控制單元（系爭案多點傳送裝置相同）執行，其仍是依據該
    接收站（系爭案為用戶端次訊接收裝置）所回覆之訊號來執
    行，是以系爭案僅是將執行檢查漏接封包之功能從用戶端資
    訊接收裝置轉移到多點傳送裝置，為所屬技術領域中具有通
    常知識者，依申請前之先前技術所能輕易完成。原告主張引
    證二係利用標頭產生裝置產生每個封包資料所對應的標頭，
    接收裝置於接收完成後皆必須回傳所接收到資訊的標頭，而
    由傳送端進行判斷資料漏失與否。而系爭案則是利用資訊收
    集處理器所產生的資料種類序號，係於接收裝置端自行判斷
    是否有資料漏失，相較之下系爭案具有減輕傳送端以及傳輸
    頻寬負載的優點，二者之回補裝置、技術手段均不相同云云
    ，亦非足取。
(三)、原告又主張：引證三之認證方式主要使目的地使用者及資訊
    源使用者分別經由一登入資料封包登入一系統後，並將認證
    資料分別記錄於路由表及資訊源表後，而在傳送資料封包前
    在分別至路由表及資訊源表中進行身份確認後，方才傳送資
    料封包至指定目的地連接埠，此與系爭案針對用戶端資訊接
    收裝置提供認證資料至一使用者認證裝置，進行認證比對無
    誤後，使用者認證裝置會依據最後一次更新過的多點傳送裝
    置之負載與位址對應表做選擇，藉以選擇負載狀況適合的多
    點傳送裝置進行資訊傳遞所運用的手段及方式完全不同云云
    。惟查，引證三為資料網路，「其認證的方式主要使目的地
    使用者及資訊源使用者分別經由一登入資料封包登入一系統
    後，並將認證資料分別記錄於路由表及資訊源表後，而在傳
    送資料封包前再分別至路由表及資訊源表中進行身份之確認
    後，方才傳送資料封包至指定的目的地連接埠。」亦已揭示
    其封包通訊網路服務系統會先對用戶登入資料封包進行認證
    （即先對使用者實施認證），其所提出之資料網路，經由執
    行登入及認證資訊源和目的後，將資料封包經由該資料網路
    由該資訊源傳送到目的地，故對使用者實施認證係一已習知
    之技術手法，而以所屬技術領域中具有通常知識者。另就熟
    習該項技術者之觀點而言，其亦是顯然之必要者，為易於思
    及者。原告主張，亦非可採。
(四)、另查，引證四揭露「佇列選擇器與負載平衡迴路的相關技術
    ，係有關於一種封包交換節點之負荷平衡，其主要係藉由一
    負載平衡迴路管理器進行管理，監控儲存在每個佇列中的『
    資料封包數量』，以達到重新分配輸出埠的負載。」其已揭
    示以一佇列選擇器，將輸入資料依據路由標籤訊號內之位址
    ，調整分配到相關之輸出埠之佇列其中之一，並以一負荷平
    衡回路管理器監控每一佇列中之資料封包數量，並調整以產
    生新的路由標籤訊號，藉此以重新分配上述輸出埠之負荷。
    原告主張：引證四主要揭露佇列選擇器與負載平衡迴路的相
    關技術，藉由一負載平衡迴路管理器進行管理，監控儲存在
    每個佇列中的「資料封包數量」，以達到重新分配輸出埠的
    負載，系爭案係當使用者身份確認無誤後，需經過使用者認
    證裝置依據最後一次更新過的多點傳送器之「負載」及「位
    址對應表」做選擇，在所有的多點傳送裝置中，挑選出負載
    狀況適當的作為資料傳遞云云，亦不可採。
(五)、綜上所述，系爭專利為引證一至引證四之「資料收集處理裝
    置」、「用戶端資訊接收裝置」、「使用者認證裝置」、「
    多點傳送裝置」所單純組合而成，屬熟習該項技術者運用既
    有之技術或知識所能輕易完成者，不具有發明專利之進步性
    要件。原告主張：參加人引用證據達至4件情況下，系爭專
    利相較於習用技術確可獲致較佳資訊封包傳輸效果，並發揮
    硬體最大效益，及可針對具有不同資訊需求之不同使用者做
    個別種類資訊傳遞，系爭專利符合進步性專利要件云云，惟
    查，系爭案之專利特徵大部分在引證一之附件3揭露，與其
    他引證案所揭露之細項部分相互關聯，自不因參加人提出多
    份之引證案，而認定系爭案為非能輕易完成。且系爭案之發
    明技術內容，並無突出之技術特徵，自為運用申請前既有之
    技術或知識，而為熟習該項技術者所能輕易完成，原告主張
    ，並非可採。
七、從而，被告依首揭規定，為本件「舉發成立，應撤銷專利權
    」之處分，並無不合。訴願決定遞予駁回，亦無違誤，均應
    予維持。本件原告之訴為無理由，應予駁回。
據上論結，本件原告之訴為無理由，爰依行政訴訟法第九十八條
第三項前段，判決如主文。
中　　華　　民　　國　　94　　年　 　7　　月　 22  　 日
                       第五庭 審判長 法  官 張瓊文
                                     法  官 帥嘉寶
                                     法  官 劉介中
上為正本係照原本作成。
如不服本判決，應於送達後20日內，向本院提出上訴狀並表明上
訴理由，如於本判決宣示後送達前提起上訴者，應於判決送達後
20日內補提上訴理由書（須按他造人數附繕本）。
中　　華　　民　　國　　94　　年　 　7　　月　 22  　 日
                                     書記官 黃明和
